【裁判字號】    98,上,266
【裁判日期】    980916
【裁判案由】    確認地上權存在
【裁判全文】
臺灣高等法院民事判決                   98年度上字第266號
    上  訴  人  甲○○
                丙○○
    共      同
    訴訟代理人  林思銘律師
    複  代理人  陳麗玢律師
    被上訴  人  乙○○
    訴訟代理人  張堂歆律師
    複  代理人  彭亭燕律師
上列當事人間請求確認地上權存在事件，上訴人對於中華民國98
年2月6日臺灣新竹地方法院96年度訴字第235 號第一審判決提起
上訴，本院於98年9月2日言詞辯論終結，判決如下：
    主  文
上訴駁回。
第二審訴訟費用由上訴人負擔。
    事實及理由
一、上訴人主張：坐落新竹市○○段884 地號土地原係訴外人楊
    溪圳所有，被上訴人於96年3月13 日向楊溪圳買受取得所有
    權。建商楊溪圳於68、69年間在884 地號前方土地興建房屋
    ，並在884 地號土地下埋設化糞池、涵管、污水管，以達後
    方大排水溝，並於大排水溝邊及大排水溝至各房屋間分別砌
    磚作成圍牆，成為各房屋之後院，其中門牌新竹市○○路 ○
    段544巷27弄6號為王裕銘於69年間買受，並在後院鋪上水泥
    、搭蓋石棉瓦，其後再搭蓋鐵皮屋，上訴人甲○○其後於92
    年6月3日向王裕銘買受，鐵皮屋範圍如本判決附件（下稱附
    件）所示Ａ部分（面積47.02平方公尺），爰依民法第947條
    規定主張合併與前手和平繼續公然占有該部分土地，迄今已
    逾20年。另門牌新竹市○○路○段27弄7號房屋則由胡秀婷買
    受，上訴人丙○○其後於70 年8月間買受並遷入居住，前手
    告知無所有權，但有無償之地上權，因而基於行使地上權之
    意思，在後院植樹栽花，範圍如附件所示Ｂ部分（面積62.9
    3 平方公尺），迄今亦逾20年以上。上訴人於96年4月3日向
    新竹市地政事務所申請登記為地上權人，並經受理在案，爰
    依民法第772條準用第769條規定，以時效取得地上權登記請
    求權（上訴人在原審逾上開部分之請求撤回）。
    原審駁回上訴人請求，上訴人在本審聲明：(一)原判決關於駁
    回上訴人後開第二部分廢棄。(二)前開廢棄部分，請求確認坐
    落新竹市○○段884 地號之土地上，上訴人甲○○就附件所
    示Ａ 部分（面積47.02平方公尺）、上訴人丙○○就Ｂ部分
    （面積62.93平方公尺）之土地地上權登記請求權存在。
二、被上訴人則以：(一)上訴人是否基於行使地上權之意思，在系
    爭884 地號土地上建築房屋、工作物或者竹木，應由上訴人
    負舉證責任。(二)上訴人提出土地及建物所有權狀影本，僅能
    證明其為土地及建物之所有權人；被上訴人否認上訴人提出
    之四鄰證明，縱為真正，亦無法證明上訴人係以行使地上權
    之意思而為占有。1.上訴人林朱桂部分：依證人王慎華證稱
    ：「我認為空地應該是我們的權狀範圍」、「我沒有特別提
    到，我當時認為後面的空地還是我的」云云，可證王慎華係
    以所有權人之意思占用系爭土地，出售房地予甲○○時亦係
    出售所有權之意思為之，占用之始至出售止從無行使地上權
    之意思為之，則上訴人甲○○主張合併前手之占用期間，自
    不足取。2.上訴人丙○○僅為工業工程科系之學歷，何能有
    民法之地上權相關知識？且未舉證證明其於取得前開27 巷7
    號房屋及坐落土地後係本於行使地上權之意思而占有，依證
    人彭廷為證述：「楊老闆有把後院讓我使用」、「楊老闆確
    實口頭告訴我圍牆圍起來的地方都讓我使用」、「點交房屋
    時有一併將後院土地告知丙○○可以使用」等語，益證上訴
    人丙○○並非以行使地上權之意思而占有使用系爭土地。(三)
    修正前之民法第769條、770條主張以時效取得地上權者，應
    以他人未登記之不動產為限，而98年1月23修正（98年7月23
    日施行）之民法物權編方擴大為對於他人已登記之不動產亦
    可時效取得地上權，故本件仍應適用修正前民法之規定，上
    訴人之請求為無理由等語抗辯。聲明：上訴駁回。
三、兩造不爭執之事實：
  (一)坐落新竹市○○段884地號土地，地目為溜，係楊溪圳於 67
    年間取得，被上訴人其後向楊溪圳買受並於96年3月13 日辦
    妥所有權移轉登記，有土地登記謄本、被上訴人與楊溪圳間
    之不動產買賣契約書可按（原審卷第7-8、81-86頁）。
  (二)上訴人甲○○於92年7月3日自前手王裕銘買受建物即門牌新
    竹市○○路○段544巷27弄6號之2 層房屋（下稱6號房屋）並
    辦妥所有權移轉登記，該屋坐落在新竹市○○段904 地號上
    ，屋後鐵皮屋現開設「長春檢驗所」，另占用之空地上有約
    2層樓高之龍眼樹，上開鐵皮屋及空地坐落於前開884地號上
    之位置及範圍如附件Ａ部分所示（面積47.02 平方公尺），
    有建物及土地登記謄本、勘驗筆錄、現場照片及如附件所示
    之複丈成果圖可稽（原審卷第9、14、278 頁，本院卷第109
    、129- 134、185頁）。
  (三)上訴人丙○○於70 年8月17日自前手胡芳婷買受建物即門牌
    新竹市○○路○段544巷27弄7號之2層房屋（下稱7 號房屋）
    並辦妥所有權移轉登記，該屋坐落於新竹市○○段905 地號
    上，屋後庭院內種植木瓜樹、樟樹等花木，坐落於前開 884
    地號上之位置及範圍如附件Ｂ 部分所示（面積62.93平方公
    尺），有建物及土地登記謄本、勘驗筆錄、現場照片及如附
    件所示之複丈成果圖足憑（原審卷第 10、15、68 -71、278
    頁，本院卷第109、117-128、185頁）。
  (四)上訴人於96 年5月間向新竹市地政事務所申請為系爭土地之
    地上權登記，其後因被上訴人於公告期間提出異議，該所以
    全案已向法院提起確認地上權請求權存在之訴為由，於97年
    4月15 日駁回有關上訴人甲○○之申請；另以此案涉及私權
    爭執，於97年4月11 日就上訴人丙○○之申請則不予受理，
    有新竹市地政事務所97年6月11日新地登字第0970004536 號
    函附上訴人申請文件及駁回通知書、駁回上訴人丙○○之通
    知函等件可按（原審卷第110、113、143-170、191頁，本院
    卷第86頁）。
四、本件重要爭點在於：
  (一)上訴人是否有和平繼續占用系爭土地之事實？
  (二)上訴人是否本於行使地上權之意思占有系爭土地？
五、上訴人是否有繼續占用系爭884地號土地之事實？
  (一)查上訴人甲○○係於92年6月3 日向前手王裕銘買受系爭6號
    房屋，而前手王裕銘係自69年間起即遷入居住，該時房屋即
    有磚牆，與鄰屋為界，嗣王裕銘之子王慎華並於後院搭蓋約
    8 坪大之石棉瓦，其餘空地供作種植花草，再於89年間將石
    棉瓦拆掉搭蓋成Ｈ型鋼架鐵皮屋，依民法第947 條規定，將
    前手王裕銘及自己之占有合併計算占有如附件所示Ａ部分土
    地等情，有甲○○之戶籍謄本、2 人間之土地建築改良物買
    賣所有權移轉契約書、王慎華之戶口名簿附卷（原審卷第14
    9、153、224頁），並經證人王慎華證述：「6號房屋是我出
    資購買的，登記在我父親王裕銘名下，買受後即進入居住」
    、「當時建商把圍牆圍起來」、「屋後有後院，即與剛才所
    看7 號房屋的後院狀況是一樣的…我是直接向建商楊老闆所
    購買的，楊老闆交屋給我時，後院已用紅磚砌好的圍牆」、
    「後院已經用圍牆圍好了，而且是圍死的，所以我父親、小
    孩就自然會用到後院的土地…我父母年紀大了，在後院有活
    動空間，植栽種樹、放置盆景」、「我用後面的空地搭了 8
    坪的石棉瓦屋，其他的空地用來種花草、樹」、「我89年有
    把石棉瓦拆掉蓋辦公室」等語明確（原審卷第256-257 頁反
    面），復有王慎華提出舊時屋後紅磚圍牆內植樹種花之照片
    可佐（本院卷第112-113 頁），則上訴人甲○○主張：合併
    前手王慎華自69年間起對屋後圍牆內如附件所示Ａ部分空地
    種樹、搭蓋地上物（房屋），再由其繼受占有，和平繼續占
    有迄今逾20年以上乙節，可堪採信。
  (二)上訴人丙○○主張：伊自70年8 月間向前手胡秀婷買受系爭
    7號房屋後即遷入居住，在屋後空地即如附件所示Ｂ 部分土
    地上植樹、栽花，闢為庭院，和平繼續占有迄今，此有現場
    照片、鄰居張文培（住於同巷5 號房屋）出具之證明書及戶
    籍謄本可按（原審卷第68-71、157、167、206-207頁，本院
    卷第83頁），並經證人即胡秀婷之夫彭廷為證陳：「買下 7
    號房屋，登記在我太太胡秀婷名下，未實際居住」、「當時
    後院僅有泥土而已，不是現在有種樹的樣子」、「買受2 年
    後，將房屋賣給丙○○」、「後院圍牆是楊老闆所圍的」、
    「以前後院的後面是大水溝，沒有通路，會有危險，所以楊
    老闆在後院圖了圍牆」等情綦詳（本院卷第109 頁反面），
    再經本院至現場勘驗7 號房屋後院現仍為泥土，其上種有樟
    樹、木瓜樹、巴西鐵樹、竹子等植物，且現仍有紅磚砌成之
    圍牆屬實，有勘驗筆錄、現場照片足憑（本院卷第111 頁反
    面、119-128 頁），徵之現場圍牆已達與鄰屋阻隔、防止他
    人侵入之作用，則上訴人丙○○主張：其自70 年8月17日買
    受系爭7 號房屋後，即在屋後已砌有紅磚圍牆的泥土範圍內
    作為庭院，植樹栽花，和平繼續占有迄今已逾20年等情，亦
    堪採取。
六、上訴人是否本於行使地上權之意思占有？
  (一)按地上權為一種物權，主張取得時效之第一要件須為以行使
    地上權之意思而占有，若依其所由發生之事實之性質，無行
    使地上權之意思者，非有變為以行使地上權之意思而占有之
    情事，其取得時效不能開始，最高法院64年台上字第2552號
    判例著有明文。又主張因時效取得地上權者，依民法第 772
    條準用同法第769條或第770條之規定，須以行使地上權之意
    思而占有他人之土地，經過一定之期間，始得請求登記為地
    上權人，此項意思依民法第944條第1項之規定既不在推定之
    列，故須由占有人負證明之責。占有人無法律上之權源在他
    人土地上有建築物或其他工作物或竹木，可能係基於侵權行
    為之意思，亦可能基於越界建築使用，亦或界址不明致誤認
    他人土地為自己所有，或因不知為他人土地而誤為占有使用
    ，尚難僅以占有人在他人土地上有建築物或其他工作物或竹
    木之客觀事實，即認占有人係基於行使地上權之意思而占有
    ，最高法院87年度台上字第1284號判決為同一見解可供參考
    。
  (二)上訴人丙○○部分：
    1.查上訴人丙○○於70年8月間向前手胡秀婷買受系爭7號房
      地，而前手胡秀婷之夫彭廷為於68年間向建商楊溪圳僅買
      受7 號房屋及其坐落之基地，並未買受屋後紅磚圍牆圈圍
      泥土部分之土地；當年楊溪圳在交付房屋予彭廷為時，曾
      以言詞告知圍牆圍住之地方讓其使用，從未向彭廷為收取
      費用云云，是其後7 號房屋出售予上訴人丙○○時，彭廷
      為係將7 號房屋交付，並告知後院圍牆圈圍之土地可以使
      用等情，業據證人彭廷為證述綦詳（本院卷第109 頁反面
      、111 頁），是依證人彭廷為所述：明知屋後圍牆圈圍之
      系爭884 地號之土地部分並無所有權，係因所有權人楊溪
      圳言詞同意而得以使用。雖系爭884 地號土地之所有權人
      楊溪圳於原審證述：「（問：是否記得這幾間房子有無後
      院？這塊地之前是否提供給你蓋的那幾棟房子供他們作屋
      後庭院使用？）均答：不記得」在卷（原審卷第183 頁反
      面），然觀系爭6 號、7 號房屋屋後於建竣時均有紅磚砌
      成之圍牆，已經證人彭廷為及王慎華證述一致（本院卷第
      109頁反面-110頁），並有王慎華提出6號房屋之舊時照片
      多幀，可明顯觀知6 號房屋後院亦有相仿之紅磚圍牆（本
      院卷第112-113頁），核與上訴人丙○○所有7號房屋之現
      況紅磚圍牆（原審卷第69-71頁，本院卷第83、119-120、
      123頁）相符；且參系爭884地號地目為溜，屬於灌溉用地
      ，有土地登記謄本可參（原審卷第8頁），而6、7 號房屋
      屋後原有大排水溝，並無通路，化糞池及排水涵管均埋在
      後院所在土地之範圍內，亦據證人彭廷為、王慎華證述明
      確（本院卷第109頁反面-111 頁），復有現場照片可按（
      本院卷第121-122、127頁），綜上因認：建商楊溪圳當年
      為埋設涵管、安全及美觀等因素考量，因而在其興建之房
      屋屋後之土地以紅磚砌成圍牆，以利出售，則其在自己所
      有之884地號土地上將自己興建之7號房屋與圍牆圈圍如附
      件所示Ｂ部分土地，一併交付承買人使用，並以言詞明確
      告知彭廷為，足見楊溪圳與彭廷為間就7 號屋後圍牆圈圍
      如附件所示Ｂ部分土地有使用借貸之合意存在。
    2.系爭7 號房屋前買受人胡秀婷之夫彭廷為係基於楊溪圳之
      同意而使用屋後空地，其後並於70年8 月間出售該屋予上
      訴人丙○○時，將楊溪圳同意使用後院土地之情告知丙○
      ○，既據證人彭廷為證陳在卷（本院卷第110 頁），並為
      上訴人丙○○所不爭執，可見：上訴人丙○○自70年8 月
      間遷入7 號房屋居住後，占有使用屋後圍牆圈圍如附件所
      示Ｂ部分之庭院植樹栽花，主觀上係基於業經地主楊溪圳
      同意使用之意思而為甚明。民法就使用借貸之法律關係，
      並無強制規定以有償為必要，是884 地號土地之所有權人
      楊溪圳從未向7 號之房屋買受人彭廷為或上訴人丙○○索
      討費用，亦無違使用借貸之法律關係性質。上訴人丙○○
      雖另主張：前手告知屋後庭院之土地有無償之地上權云云
      （原審卷第272 頁，本院卷第68頁），然查地上權為不動
      產物權之一種，若依契約（法律行為）而設定取得者，依
      民法第758條及第760條規定，須以書面為之，且非經登記
      不生效力，而884 地號不論係之前登記於楊溪圳、現登記
      於被上訴人名下，土地登記謄本從無任何地上權之登記，
      有土地登記謄本足憑（原審卷第7-8 頁），是上訴人丙○
      ○此項主張，顯無可採。
    3.依上所陳，本件上訴人丙○○在主觀上係基於使用借貸之
      意思，而占有使用7號房屋屋後圍牆圈圍如附件所示Ｂ 部
      分之土地，此外並未另行舉證證明自何時起改變上開主觀
      意思成為以行使地上權之意思而占有，則依前開說明，尚
      難認為其有以行使地上權之意思在附件所示Ｂ部分土地占
      有，符合民法規定時效取得地上權之要件。
  (三)上訴人甲○○部分：
    1.查上訴人甲○○於92 年6月3日向前手王裕銘買受系爭6號
      房地，而於68年間實際出資買受該屋之人係王裕銘之子王
      慎華於原審證陳：「我向姓楊的建商於68年間買的，因為
      我是獨子，因而以父親名字買受，當時建商把圍牆圍起來
      ，我認為空地應該是我們的權狀範圍，買後在後面空地搭
      蓋8 坪石棉瓦屋，其他空地種花草及樹，後來把石棉瓦屋
      拆掉蓋辦公室，賣屋予甲○○時是現狀買賣，當時認為後
      面的空地是我的，只知道有權使用，後面空地都是我們在
      用」等情在卷（原審卷第256-258 頁）。其後再經本院訊
      問時補充解釋證稱：「楊老闆在68年間當時有問我要不要
      買後院的地，因我房子已經貸款，錢不夠，所以沒有買後
      院土地」、「記不清楚（楊老闆有說證人可以使用後院的
      土地一事）」、「針對後院的土地，確實不是我所有，如
      果是我所有的話就需要繳稅，就後院的土地使用，是認為
      圍牆既然已經圍好，而且是圍死的，所以我自然會去使用
      」、「買受房屋後未再過楊老闆，楊老闆沒有向我收取使
      用後院土地的費用」、「92年把房屋出售給甲○○時，有
      明白告訴後院的土地不是我的，我的權狀只有29坪，但是
      後院搭蓋的部分可以使用，因為我自己就在使用」、「後
      院有化糞池及排水涵管」等情綦詳（本院卷第110-111 頁
      ）。可見：證人王慎華於居住使用系爭6 號房屋時，對於
      圍牆圈圍之後院土地明確知悉非自己所有，在原審證述時
      未明確區分所有與占有之別，惟自其提及「有權使用」，
      並在本審明確補充：後院土地並未向楊溪圳買受，既未繳
      稅，非其所有，係因圍牆圈圍因而認為可得使用後院土地
      ，並經上訴人甲○○承認：其知悉884 地號土地是楊溪圳
      所有在卷（原審卷第258 頁），足資確定證人王慎華之真
      意應以其在本院補充內容所述。另參系爭6 號房屋之化糞
      池及排水涵管亦埋在後院土地範圍，現在鐵皮屋內仍可明
      顯看到位置所在，亦據證人王慎華指證明確（本院卷第11
      1頁），並有現場照片足憑（本院卷第129、133 頁）。綜
      合上情，復斟酌前開(二)認定884 地號所有權人楊溪圳為埋
      設涵管、安全及美觀因素考量，因而在其興建房屋之屋後
      以紅磚砌成圍牆，以利出售房屋等情，則楊溪圳在884 地
      號土地上將自己興建之6 號房屋與圍牆圈圍如附件所示Ａ
      部分土地一併交付承買人使用，依社會一般人民對於與房
      屋附連而以圍牆圍繞之土地應係可得使用之理解，因認楊
      溪圳雖未以言詞告知王慎華，惟以楊溪圳紅磚砌成圍牆交
      付及王慎華認為圍牆範圍內之土地可得使用之舉措，堪認
      該2 人間就如附件所示Ａ部分土地默示成立使用借貸之法
      律關係。至於楊溪圳其後未曾向王慎華收取使用884 地號
      土地之費用，與使用借貸法律關係無涉。
      雖6 號房屋前手登記名義人王裕銘曾出具聲明書記載：「
      …在購買時建商楊溪圳即已興建好圍牆與兩側鄰居區隔，
      供本人如民法第832 條：稱地上權者，謂以在他人土地上
      有建築物或其他工作物，或竹木為目的而使用其土地之權
      之情形使用是項土地」等語（原審卷第148頁），惟6號實
      際出資買受及居住之人係王慎華，已據上訴人甲○○陳明
      （本院卷第88頁），並經本院訊問王慎華在卷，已就王慎
      華占有使用系爭6 號房屋屋後庭院土地範圍之意思認定如
      上，則上開由王裕銘出具之聲明書自無再予參酌之處，附
      此說明。
    2.承上開說明，系爭6號房屋於68 年間之實際買受人係王慎
      華，其就屋後紅磚圍牆圈圍之884 地號土地部分明確知悉
      非自己所有，惟因有圍牆之設置，因而與884 地號土地所
      有權人楊溪圳就附件所示Ａ部分土地有默示之使用借貸法
      律關係，即王慎華顯非基於行使地上權之意思占有使用該
      部分土地，上訴人甲○○復未另行舉證證明前手王慎華自
      何時起改變上開主觀意思成為以行使地上權之意思而占有
      使用6 號房屋後院之土地，其自無從繼受前手王慎華自69
      年間起行使地上權之意思。從而，上訴人甲○○主張：其
      自92年間占有使用如附件所示Ａ部分土地，合併前手王慎
      華之占有時間，已符民法規定之時效取得地上權要件云云
      ，應無足取。
七、綜上所述，上訴人甲○○、丙○○雖證明其等分別占有使用
    884地號上如附件所示Ａ、Ｂ 部分土地之事實，惟並未舉證
    證明係基於行使地上權之意思而為，從而上訴人甲○○請求
    就附件所示Ａ部分、上訴人丙○○請求就附件所示Ｂ部分，
    確認有地上權登記請求權存在，為無理由，應予駁回。原審
    為上訴人敗訴之判決，並無不合。上訴意旨指摘原判決不當
    ，為無理由，應予駁回。
八、本件結論已臻明確，兩造其餘攻防及舉證核與結論不生影響
    ，爰不再一一論述。
九、據上論結：本件上訴為無理由，依民事訴訟法第449條第1項
    、第78條、第85條第1項本文，判決如主文。
中    華    民    國    98    年    9     月    16    日
                    民事第一庭
                        審判長法  官  張耀彩
                              法  官  盧彥如
                              法  官  林金吾
正本係照原本作成。
如不服本判決，應於收受送達後20日內向本院提出上訴書狀，其
未表明上訴理由者，應於提出上訴後20日內向本院補提理由書狀
（均須按他造當事人之人數附繕本）上訴時應提出委任律師或具
有律師資格之人之委任狀；委任有律師資格者，另應附具律師資
格證書及釋明委任人與受任人有民事訴訟法第466條之1第1 項但
書或第2項（詳附註）所定關係之釋明文書影本。
中    華    民    國    98    年    9     月    16    日
                              書記官  張淑芳
附註：
民事訴訟法第466條之1（第1項、第2項）：
對於第二審判決上訴，上訴人應委任律師為訴訟代理人。但上訴
人或其他法定代理人具有律師資格者，不在此限。
上訴人之配偶、三親等內之血親、二親等內之姻親，或上訴人為
法人、中央或地方機關時，其所屬專任人員具有律師資格並經法
院認為適當者，亦得為第三審訴訟代理人。

司法院資訊處製作；財團法人民間司法改革基金會備份。
